【裁判字號】    92,台上,4406
【裁判日期】    920814
【裁判案由】    違反毒品危害防制條例
【裁判全文】
最高法院刑事判決                              九十二年度台上字第四四○六號
    上  訴  人  甲○○
    選任辯護人  顏宏斌律師
右上訴人因違反毒品危害防制條例案件，不服台灣高等法院台南分院中華民國九十二
年六月十一日第二審判決︵九十二年度上重訴字第三二九號，起訴案號：台灣嘉義地
方法院檢察署九十一年度偵字第二四八六號︶，提起上訴，本院判決如左：
    主  文
原判決撤銷，發回台灣高等法院台南分院。
    理  由
本件原判決認定：緣台南縣警察局查獲綽號﹁杰仔﹂之袁世杰違反毒品危害防制條例
案件，經袁世杰透露，得知綽號﹁發仔﹂之王瑞郎及綽號﹁紅目﹂之林琮涵︵均另案
審理︶亦有共同販賣第一級毒品海洛因之犯行，遂對王瑞郎及林琮涵使用行動電話進
行監聽，為查得王瑞郎之上手，在警方授意之下，由袁世杰向王瑞郎偽稱有買主欲購
買第一級毒品海洛因磚二塊，欲向王瑞郎購買海洛因，王瑞郎並斟酌自己之需求，遂
於民國︵下同︶九十一年四月七日上午，以電話向綽號﹁白仔﹂或﹁白目﹂之上訴人
甲○○聯絡購買第一級毒品海洛因磚四塊；上訴人意圖營利，於九十一年之不詳時間
，以不詳之代價，在高雄市○○路小鋼珠店，先行向綽號﹁小林﹂之人購入海洛因磚
一塊，隨即在高雄市鼓山區○○○路六九巷二號三樓之一住處，將海洛因磚以攪拌機
打碎，加入不詳白色粉末後，並邀同友人余旭琮︵另案審理︶協助，以模具欲將粉末
壓製為海洛因磚一塊，販售予王瑞郎，嗣於壓製當中，即於同日十七時五十分許，為
警於甲○○前開住處查獲，並扣得如原判決附表一、二所示之毒品海洛因、供販賣毒
品所用之工具及分裝袋等情；因而維持第一審依毒品危害防制條例第四條第一項論處
上訴人販賣第一級毒品罪刑之判決︵處無期徒刑，褫奪公權終身︶，駁回上訴人在第
二審之上訴，固非無見。
惟查：一、刑事審判採彈劾主義，案件須經起訴，繫屬於法院，對法院發生訴訟關係
，法院始有審判之職權；法院對於未經起訴之犯罪，除認為與已起訴之犯罪有審判不
可分之關係外，不得加以審判。且起訴之事實如經法院認定為不能證明被告犯罪，即
與未經起訴之犯罪事實無單一性不可分關係可言；而該未經起訴之犯罪事實，法院對
之既無訴訟關係存在，自不得加以裁判，否則即有刑事訴訟法第三百七十九條第十二
款所稱﹁未受請求之事項予以判決﹂之違法。原判決維持第一審之有罪判決，其事實
認定上訴人於九十一年間販入海洛因磚一塊後，於同年四月七日上午經王瑞郎與之聯
絡海洛因交易，乃以模具欲將粉末壓製為海洛因磚一塊，販售予王瑞郎，並於理由說
明上訴人另被訴與不詳年籍之人，共同連續自九十一年三月間某日起至四月七日止販
賣毒品與欲購買毒品之人，王瑞郎於該期間或曾透過綽號「古仔」之人，至上訴人處
試用毒品，或至上訴人處購買毒品，認上訴人連續涉犯毒品危害防制條例第四條第一
項之罪嫌部分，不能證明上訴人犯罪，因與論罪部分有裁判上一罪關係，而不另為無
罪之諭知各等情。然檢察官起訴書犯罪事實欄係載稱：上訴人﹁與不詳年籍之人，基
於共同意圖營利之概括犯意聯絡，連續自九十一年三月間某日起至四月七日止，由上
訴人與欲購買毒品之人達成交易約定後，該不詳年籍之人再將毒品寄放予上訴人位於
高雄市○○○路住處，再由上訴人將毒品交予欲購買毒品之人，上訴人從中並可分得
一定數量毒品作為酬勞，於此期間，王瑞郎或曾透過綽號『古仔』之人，至上訴人處
試用毒品，或至上訴人處購買毒品，並於四月六日下午某時，與綽號﹃杰仔﹄共同透
過上訴人向該不詳年籍之人購買海洛因磚乙塊，王瑞郎並於隔日委請林琮涵至上訴人
處取拿其購買之毒品，上訴人從中獲取四包第一級毒品海洛因，後警循線查獲王瑞郎
始知上情﹂並當場於上訴人住處起出上述毒品海洛因等物，因認上訴人涉犯毒品危害
防制條例第四條第一項之販賣第一級毒品海洛因罪嫌云云。原判決對於其中上訴人與
不詳年籍之人，共同連續自九十一年三月間某日起至四月七日止，出售毒品予欲購買
毒品之人，及其間﹁王瑞郎或曾透過綽號『古仔』之人，至上訴人處試用毒品，或至
上訴人處購買毒品﹂部分，既認為不能證明上訴人犯罪，其論罪部分所認定之犯罪事
實即上訴人於九十一年間販入海洛因磚一塊後，於同年四月七日上午由王瑞郎與之聯
絡海洛因交易，並以模具欲將粉末壓製為海洛因磚一塊，販售予王瑞郎等情，與起訴
書所載其餘事實即王瑞郎﹁於四月六日下午某時，與綽號﹃杰仔﹄共同透過上訴人向
該不詳年籍之人購買海洛因磚乙塊，王瑞郎並於隔日委請林琮涵至上訴人處取拿其購
買之毒品﹂之事實又非盡同；則後開起訴事實中所謂﹁王瑞郎與綽號﹃杰仔﹄共同透
過上訴人向該不詳年籍之人購買海洛因磚乙塊﹂，與原判決所認定上訴人販入毒品海
洛因並欲將毒品出售予王瑞郎，能否認屬同一起訴事實之範圍，而得併予審判，即非
無研酌之餘地。原審未遑詳為勾稽審認，即逕行認定事實，並據為判決，自嫌未洽。
二、原判決事實欄第一項載稱：王瑞郎以電話向上訴人聯絡購買第一級毒品海洛因磚
四塊等情，其第二項卻謂上訴人於販入毒品海洛因後，以模具欲將打碎之粉末壓製為
海洛因磚一塊，販售予王瑞郎等語，其對於上訴人與王瑞郎間毒品交易之數量，前後
認定有欠一致：又其理由第四項載稱﹁另依刑法第三十八條第一項第二款，將扣案如
附表二編號五被告所有供預備犯罪用之物之小分裝袋，宣告沒收﹂，其中所謂﹁供預
備犯罪用之物﹂，異於刑法第三十八條第一項第二款﹁供犯罪預備之物﹂之條文用語
，俱有可議。以上諸端雖上訴意旨未及指摘，但為本院得依職權調查之事項，應認原
判決有撤銷發回更審之原因。原判決關於不另諭知上訴人無罪部分，既認依檢察官起
訴書為與前開論罪部分有裁判上一罪關係，依審判不可分原則，應一併撤銷發回，附
予說明。
據上論結，應依刑事訴訟法第三百九十七條、第四百零一條，判決如主文。
中      華      民      國    九十二    年      八      月     十四     日
                              最高法院刑事第十一庭
                                  審判長法官  呂  潮  澤
                                        法官  白  文  漳
                                        法官  陳  世  雄
                                        法官  孫  增  同
                                        法官  林  開  任
      右正本證明與原本無異
                                              書  記  官
中      華      民      國    九十二    年      八      月     十九     日
                                                                      Ｑ


司法院資訊處製作；財團法人民間司法改革基金會備份。
